【裁判字號】    97,上,18
【裁判日期】    971209
【裁判案由】    侵權行為損害賠償
【裁判全文】
臺灣高等法院臺南分院民事判決  97年度上字第18號
上訴人即原告  甲○○
訴訟 代 理人  唐淑民  律師
              徐慧齡  律師
              李國禎  律師
上訴人即被告  乙○○
訴訟 代 理人  陳昭峰  律師
複  代 理 人  何永福  律師
上列當事人間請求侵權行為損害賠償事件，兩造對於中華民國九
十六年十二月十一日臺灣嘉義地方法院第一審判決（九十六年度
訴字第三五０號）均提起上訴，本院於九十七年十一月二十五日
言詞辯論終結，判決如下：
      主      文
原判決關於駁回上訴人甲○○下開第二項之訴部分，及訴訟費用
（確定部分除外）之裁判均廢棄。
上廢棄部分，上訴人乙○○應再給付上訴人甲○○新台幣伍拾
萬貳仟肆佰壹拾貳元，及自民國九十五年九月二十二日起至清償
日止，按週年利率百分之五計算之利息。
上訴人甲○○其餘上訴駁回。
上訴人乙○○之上訴駁回。
第一審（確定部分除外）、第二審訴訟費用，關於上訴人甲○○
上訴部分，由上訴人乙○○負擔十分之三，餘由上訴人甲○○負
擔；上訴人乙○○之上訴訴訟費用由上訴人乙○○負擔。
      事  實  及  理  由
一、上訴人甲○○主張：被上訴人乙○○於民國九十五年一月三
    日下午八時十五分許，駕駛車牌號碼C3-0387號自小客車，
    沿嘉義市○○路一六０巷對側之無名路由南往北行駛，途經
    該無名路與育人路設有閃光號誌之交岔路口，欲通過交岔路
    口往育人路一六０巷方向行駛時，原應注意支線道車應暫停
    讓幹線道車先行，並注意車前狀況，以避免危險之發生，竟
    疏未注意，致撞及沿育人路由東往西方向直行欲穿越該交岔
    路口，由伊騎乘之車牌號碼H23-898號重型機車倒地，伊因
    而受有雙側下顎部腫痛、變形、雙側下顎骨骨折、左大腿腫
    痛、變形、粉碎性骨折、移位、左膝腫痛等傷害；刑事部分
    ，乙○○因過失傷害罪嫌並經刑事法院判處有期徒刑四月確
    定。伊因被上訴人上開過失不法侵權行為，受有：醫療費
    用新台幣（下同）三萬四千一百零三元、復健費十萬元、
    看護費六萬元、減少勞動能力損失二百零三萬七千三百
    十二元、精神慰撫金一百萬元等損害；為此，本於侵權行
    為損害賠償法律關係提起本訴。原審判決乙○○應給付伊一
    百零一萬八千八百六十二元，固無不合，惟就伊請求自本件
    車禍發生後第三年起至屆齡退休之日止之勞動能力損失一百
    六十四萬八千五百十二元本息部分，為伊敗訴之判決則有未
    洽；並聲明：(一)原判決關於駁回伊下開第二項之訴及訴訟費
    用之裁判均廢棄。(二)上廢棄部分，乙○○應再給付伊一百六
    十四萬八千五百十二元，及自原審起訴狀繕本送達翌日起至
    清償日止，按週年利率百分之五計算之利息。(三)乙○○之上
    訴駁回。(四)第一、二審訴訟費用均由乙○○負擔（上訴人甲
    ○○於原審提起刑事附帶民事訴訟，請求上訴人乙○○給付
    五百二十七萬三千二百三十一元，及自起訴狀繕本送達翌日
    起至清償日止，按週年利率百分之五計算之利息；原審判決
    上訴人乙○○應給付上訴人甲○○一百零一萬八千八百六十
    二元，而駁回上訴人甲○○其餘之訴。上訴人甲○○就超過
    上訴聲明所示金額之本金及利息部分，並未聲明不服─參見
    本審卷第五四頁之「民事補充理由狀」，不在本院審理範圍
    ）。
二、上訴人乙○○則以：伊於九十五年一月三日下午八時十五分
    許，駕駛車牌號碼C3-0387號自小客車，沿嘉義市○○路由
    南往北方向行經育人路交岔路口，甫以時速約五至十公里之
    車速略作左轉進入育人路一六０巷口時，適有被上訴人甲○
    ○騎乘車牌號碼H23-898號重型機車，沿育人路由東往西方
    向急速駛至，並未減速慢行即冒然穿越交岔路口，致因煞車
    不及而撞擊伊所駕駛已進入育人路一六０巷之自小客車右後
    車門，伊自小客車之右後車門因而嚴重凹陷，車窗玻璃並破
    碎。本件車禍之發生，實因甲○○在經過交岔路口及行人穿
    越道時，未減速慢行禮讓伊車輛先行所致，應由甲○○負肇
    事之全部過失責任。縱認伊與有過失，惟甲○○請求之看護
    費用並無必要，其薪資證明亦非實在，所請求之減少勞動能
    力損失及精神慰撫金均過高；且甲○○就本件車禍事故亦與
    有重大過失，應予扣抵等情詞，資為抗辯。並聲明：(一)原判
    決不利於伊部分廢棄。(二)上廢棄部分，甲○○在第一審之訴
    駁回。(三)甲○○之上訴駁回。(四)第一、二審訴訟費用由甲○
    ○負擔。
三、兩造不爭執之事實：
（一）上訴人乙○○於九十五年一月三日下午八時十五分許，駕
      駛車牌號碼C3-0387號自小客車，在嘉義市○○路一六０
      巷口與上訴人甲○○騎乘之車牌號碼H23-898號重型機車
      發生車禍，上訴人甲○○並因此受有雙側下顎部腫痛、變
      形、雙側下顎骨骨折、左大腿腫痛、變形、粉碎性骨折、
      移位、左膝腫痛等傷害。
（二）上訴人乙○○因上開行為，涉有過失傷害罪嫌，並經刑事
      法院判處有期徒刑四月確定。
（三）上開事實，除有上訴人甲○○於原審提出而為上訴人乙○
      ○所不爭之驗傷診斷書在卷（參見原審交附民字卷第四五
      頁）可參外，並經本院依職權調取內附道路交通事故調查
      報告表、現場圖、及肇事車輛暨現場照片等件之本院九十
      六年度交上易字第二二八號刑事偵審卷宗（內含台南地檢
      署九十五年度交查字第二八七號、九十五年度偵字第四六
      八一號、台南地院九十五年度交易字第一五四號卷）核閱
      無誤，且為兩造所不爭，均堪信實。
四、上訴人甲○○另主張：其因受上訴人乙○○過失不法侵害行
    為受有損害，應由上訴人乙○○負損害賠償責任等語，則為
    上訴人乙○○所否認，並以上情置辯；是本件車禍之發生，
    上訴人乙○○是否與有過失？其過失比例為何？上訴人甲○
    ○得請求上訴人乙○○賠償之金額為何？核係本件訴訟首應
    審究之爭點。
五、查：
（一）本件車禍肇事地點為嘉義市○○路一六０巷道前，與南側
      無名路交會之不對稱交岔路口處，育人路為東西向之雙向
      二車道道路，無名路為南北向之雙向一車道道路；無名路
      由南往北延伸至育人路時，轉向西北方約四十五度而與育
      人路一六０巷道連接；交岔路口之育人路交通號誌為閃光
      黃燈，無名路交通號誌為閃光紅燈。本件事故發生後，上
      訴人乙○○所駕駛自小客車之車頭朝北，停於一六０巷道
      ，其中約三分之二車身仍在交岔路口內，亦即在育人路東
      向西之慢車道上；至於上訴人甲○○所騎乘之機車則倒置
      在自小客車後方約一公尺處，車頭朝南。車禍現場之路面
      並無剎車痕及機車刮地痕等情，此有道路交通事故現場圖
      、調查報告表(一)附於刑事偵查卷（參見台南地檢署九十五
      年度交查字第二八七號偵查卷第一二頁至第一四頁，即上
      揭偵查影印卷第七頁、第八頁）可按。
（二）又上訴人乙○○所駕駛自小客車之右後側車門嚴重凹損，
      近車尾處並有明顯撞擊凹陷痕跡；至於上訴人甲○○所騎
      乘重型機車之車頭則毀損者，並有照片八幀附於上揭偵查
      卷第二０頁至第二四頁（即上揭偵查影印卷第一一頁至第
      一三頁）可參。
（三）此外，上訴人甲○○係沿育人路由東往西方向直行，上訴
      人乙○○則係沿無名路由南往北駛至，欲穿越交岔路口通
      往育人路一六０巷道路者，為兩造於刑事案件之偵查時自
      陳之事實，此參偵查詢問筆錄（參見上揭交查字偵查影印
      卷第一六頁、第一七頁）自明。
（四）綜參上開各情：本件車禍事故發生後，上訴人乙○○所駕
      駛自小客車之車頭朝北，車頭停在育人路一六０巷口，惟
      其中三分之二車身則仍在交岔路口內，至於上訴人甲○○
      所騎乘之機車則倒置於自小客車後方約一公尺處，兩車相
      距不遠。足見兩車碰撞後，自小客車立即煞停，機車則因
      碰撞而順勢倒地；對照肇事現場並未遺留剎車痕或機車刮
      地痕乙情研析，堪信兩造各自駕駛之車輛，在駛至系爭交
      岔路口時，其等行車應無超速急駛情形，是以兩車發生碰
      撞時，自小客車得以即時煞停，機車則順勢倒地，而現場
      之小客車停放處即係本件事故肇事處至明。其次，觀之上
      訴人乙○○所駕駛自小客車之右後車門嚴重凹損，右後側
      近車尾處則有明顯撞擊凹陷痕跡；至於上訴人甲○○所騎
      乘重機車則車頭毀損等情研判，亦足見上開車輛受損所在
      ，即係車輛之相互碰撞處。基上，本件車禍發生之始末，
      係因上訴人乙○○駕駛自小客車，沿上開無名路由南往北
      方向行經系爭非對稱交岔路口，轉向西北方約四十五度前
      行，甫穿越交岔路口進入育人路一六０巷之道路時，其自
      小客車之右後車身，與上訴人甲○○機車之車頭處發生碰
      撞，自小客車立即煞停，機車則順勢倒地者，應堪肯認。
（五）按汽車行駛至交岔路口，其行進應遵守燈光號誌，道路交
      通安全規則第一百零二條第一項第一款定有明文。次按閃
      光黃燈表示「警告」，車輛應減速接近，注意安全，小心
      通過。閃光紅燈表示「停車再開」，車輛應減速接近，先
      停止於交岔路口前，讓幹道車優先通行後認為安全時，方
      得續行，此參道路交通標誌標線號誌設置規則第二百十一
      條第一項第一款、第二款規定亦明。查：系爭交岔路口之
      號誌時相為特種閃光號誌，其中無名路之燈光號誌為閃光
      紅燈，育人路之燈光號誌則為閃光黃燈者，已如上述；本
      件上訴人乙○○及上訴人甲○○於駕駛汽（機）車時，均
      應分別注意遵守上開規定，且上開交通規則復為社會上一
      般稍具常識者所知悉；況本車禍事故發生當時天候為晴天
      、夜間有照明、路面乾燥、無缺陷、無障礙物、視距良好
      ，有上開道路交通事故調查報告表(一)在卷（參見上揭交查
      字偵查影印卷第七頁反面）可稽，客觀上並無渠等所不能
      注意之情事，應無疑義。詎上訴人乙○○竟疏於注意閃光
      紅燈之指示，於駕駛自小客車接近交岔路口時，未在交岔
      路口前完全停止，讓幹道車之上訴人甲○○機車優先通行
      ；而上訴人甲○○亦疏未注意閃光黃燈之指示，於騎乘機
      車接近交岔路口時，未注意安全小心通過，致釀事端，其
      二人均應就本件車禍事故之發生同負過失之責。上訴人乙
      ○○雖抗辯：其確有在交岔路口處停止再起步云云；惟上
      訴人甲○○之機車於發生本件事故後，係倒置在自小客車
      後方約一公尺處，且現場並未遺留機車刮地痕，足見機車
      在碰撞後即順勢直接倒地，按諸反作用之物理現象，堪認
      上訴人甲○○騎乘機車之行車速度不高者亦明。衡情，苟
      上訴人乙○○確實遵守上揭交通規則，在交岔路口前停止
      ，並禮讓幹道車優先通行者，當不致發生本件事故。縱上
      訴人乙○○抗辯在系爭交岔路口前確有停車為真實，惟其
      並未確實讓幹道車優先通行後再起步前行，亦難委辭其責
      。本件車禍肇事責任經檢察官囑由台灣省嘉雲區車輛行車
      事故鑑定委員會鑑定及台灣省車輛行車事故覆議鑑定委員
      會覆議鑑定結果，亦均認：「上訴人乙○○駕駛自小客車
      ，夜間行經非對稱閃光紅燈號誌交岔路口，支線道車未暫
      停讓幹線道車先行，為肇事主因。上訴人甲○○駕駛普通
      重機車，夜間行經非對稱之閃光黃燈誌交岔路口，未減速
      接近，小心通過，為肇事次因」，有台灣省嘉雲區車輛行
      車事故鑑定委員會嘉雲區九五０二五一案鑑定意見書（參
      見上揭交查字偵查影印卷第二０頁反面、第二一頁）、及
      台灣省車輛行車事故覆議鑑定委員會九十五年十月三十日
      府覆議字第０九五０一００八九二號函（參見嘉義地院九
      十五年度交易字第一五四號形事影印卷第八頁反面）可參
      ，其等鑑定結果與本院認定之結果相符，足認上開鑑定意
      見應堪採信。本院審酌上訴人乙○○駕駛之自小客車行經
      系爭不對稱交岔路口遇閃光紅燈時，原應在交岔路口處完
      全停止，待幹線道之上訴人甲○○機車先行後始得續行，
      其應負之注意程度較大；至於上訴人甲○○騎乘機車接近
      交岔路口遇閃光黃燈時，則應注意安全小心通過，其所負
      注意程度較小等情，認本件車禍事故之發生，上訴人乙○
      ○應負之過失責任為十分之六，上訴人甲○○應負之過失
      責任為十分之四，應與實情相符，而堪肯認。
六、按因故意或過失，不法侵害他人之權利者，負損害賠償責任
    。不法侵害他人之身體或健康者，對於被害人因此喪失或減
    少勞動能力或增加生活上之需要時，應負損害賠償責任。又
    不法侵害他人之身體、健康、名譽、自由、信用、隱私、貞
    操，或不法侵害其他人格法益而情節重大者，被害人雖非財
    產上之損害，亦得請求賠償相當之金額，民法第一百八十四
    條第一項前段、第一百九十三條第一項、第一百九十五條第
    一項前段分別定有明文。次按慰藉金之賠償以人格權遭受侵
    害，使精神上受有痛苦為必要，至其核給之標準固與財產上
    損害之計算不同，惟非不可斟酌雙方身分、資力與加害程度
    ，及其他各種情形核定相當之數額（最高法院五十一年台上
    字第二二三號判例參照）。查：本件車禍之肇致，係因上訴
    人乙○○駕駛之自小客車接近交岔路口時，未在交岔路口前
    完全停止，讓幹道車之上訴人甲○○機車優先通行；而上訴
    人甲○○於騎乘機車接近交岔路口時，未注意安全小心通過
    ，致釀事端，其二人均應就本件車禍事故之發生同負過失之
    責，已如上述；上訴人乙○○之過失行為與上訴人甲○○之
    過失行為，同係上訴人甲○○遭受雙側下顎部腫痛、變形、
    雙側下顎骨骨折、左大腿腫痛、變形、粉碎性骨折、移位、
    左膝腫痛等傷害之原因行為，兩者間復有相當因果關係。上
    訴人甲○○主張上訴人乙○○應負侵權行為損害賠償責任者
    ，核無不合。爰就上訴人甲○○請求之項目及金額逐次審酌
    於後：
（一）醫療費用三萬四千一百零三元及復健費用十萬元，合計共
      十三萬四千一百零三元部分：
    (1)上訴人甲○○主張因受上訴人乙○○過失傷害，合計支出
      必要醫療費用三萬四千一百零三元者，除據其於原審提出
      而為上訴人乙○○所不爭之醫療費用明細表及行政院衛生
      署嘉義醫院（下稱署立嘉義醫院）、財團法人奇美醫院（
      下稱奇美醫院）、信合美診所、長庚紀念醫院醫療費用收
      據（參見原審交附民字卷第四頁以下、訴字卷第三八頁以
      下）為證外，即上訴人乙○○對於上訴人甲○○支出上揭
      必要醫療費用之事實亦不爭執，堪信為真實；上訴人甲○
      ○此部分之請求，應予准許。
    (2)上訴人甲○○另主張其所受傷害有復健必要，預估復健費
      用為十萬元者，參照奇美醫院覆函意見認：「患者下顎骨
      骨折，經手術後會與原始外觀與功能有輕微差異，但此差
      異太輕微，以手術復原並不建議，復健則可進行」（參見
      原審訴字卷第八一頁、第八二頁之奇美醫院九十六年八月
      三日（九六）奇醫字第三六０九號函附病情摘要表），及
      署立嘉義醫院於九十六年八月八日嘉醫歷字第０九六００
      ０四三三四號函覆：「甲○○之左大腿骨折，需接受開放
      性復位及髓內釘內固定手術及拔除骨釘手術至少兩次，包
      含手術與復健之自付額費用約三至五萬元，約二年方有痊
      癒之可能。若併發骨髓炎或癒合不良，需再次住院，或以
      保守治療施打抗生素或再次施行自體及人工骨移植或清創
      骨髓炎死骨切除術，不一而足，其可能之自費額，估計約
      四至六萬元不等」（參見原審訴字卷第八三頁、第八四頁
      ）等情以觀，尚非無據。即上訴人乙○○對於上訴人甲○
      ○得請求上開復健費用十萬元乙情，亦不爭執；則上訴人
      甲○○此部分之請求，亦應予准許。
（二）看護費用六萬元部分：
    (1)按親屬代為照顧被害人之起居，固係基於親情，但親屬看
      護所付出之勞力並非不能評價為金錢，雖因二者身分關係
      而免除被害人之支付義務，惟此種基於身分關係之恩惠，
      自不能加惠於加害人。故由親屬看護時雖無現實看護費之
      支付，仍應認被害人受有相當於看護費之損害，得向加害
      人請求賠償，始符公平原則（最高法院九十四年度台上字
      第一五四三號判決要旨參照）。
    (2)上訴人甲○○因本件事故受有雙側下顎部腫痛、變形、雙
      側下顎骨骨折、左大腿腫痛、變形、粉碎性骨折、移位、
      左膝腫痛等傷害，已如上述。其於住院期間確實難以自理
      生活，僱用看護期間三次住院估計約一個月乙節，並有署
      立嘉義醫院九十六年十月三日嘉醫歷字第０九六０００五
      二九九號函在卷（參見原審字卷第九三頁）可憑。
    (3)上訴人甲○○於原審主張其因本件事故發生受傷僱用看護
      人員，支出十二萬元之看護費用者，雖據提出由署名「吳
      英桂」之人出具之收據一紙（參見原審交附民字卷第四三
      頁）為證，惟為上訴人乙○○否認，上訴人甲○○復未提
      出實據以資證明為真正，自難採信。惟上訴人甲○○之傷
      勢不輕，確有由他人從旁協助照料日常生活起居之看護必
      要，縱上訴人甲○○並未實際僱用專業看護人員而支出看
      護費用，衡情亦係由其家人代為照顧，始得於住院期間料
      理其日常基本生活必需事務至明。依上開說明，上訴人甲
      ○○請求上訴人乙○○賠償看護費用者，即屬有據。本院
      參酌台灣地區一般醫療院所定價格行情，就全天候之看護
      費用多以每日二千元計算，則上訴人甲○○主張其因本件
      事故受傷住院一個月期間之看護費用為六萬元者，核無不
      合，此部分應予准許。
（三）減少勞動能力之損失部分：
    (1)按身體或健康受侵害，而減少勞動能力者，其減少及殘存
      勞動能力之價值，不能以現有之收入為準，蓋現有收入每
      因特殊因素之存在而與實際所餘勞動能力不能相符，現有
      收入高者，一旦喪失其職位，未必能自他處獲得同一待遇
      ，故所謂減少及殘存勞動能力之價值，應以其能力在通常
      情形下可能取得之收入為標準，最高法院著有六十一年台
      上字第一九八七號判例可資參照。
    (2)上訴人甲○○因本件事故受有雙側下顎部腫痛、變形、雙
      側下顎骨骨折、左大腿腫痛、變形、粉碎性骨折、移位、
      左膝腫痛等傷害乙情，此參卷附之驗傷診斷書（參見原審
      交附民字卷第四五頁）自明。其次，上訴人甲○○之右下
      肢難以劇烈運動，雙大腿腿圍相差一公分以上，雙下肢不
      等長，左側（肚臍至內踝）九七公分，右側九八．五公分
      ，左股骨髓內釘宜永久置放等情，則有上訴人甲○○提出
      而為上訴人乙○○所不爭之署立嘉義醫院九十七年九月十
      六日診斷證明書在卷（參見本審卷第八０頁）可佐。再者
      ，上訴人甲○○所受上開傷害，前後已手術三次，感染機
      會大增，是否會爆發急、慢性骨髓炎，尚屬未知，若能順
      利癒合其左下肢大腿之肌力，亦難以恢復原始之狀況，最
      大施力降低至健肢的百分之七十左右。預估其勞動能力減
      少為：前二年為百分之百損失。後三年為百分之五十
      損失。往後五年為百分之三十損失。再往後至六十五
      歲退休止為百分之十五損失等情，亦有卷附上揭署立嘉義
      醫院九十六年八月八日嘉醫歷字第０九六０００四三三四
      號函（參見原審訴字卷第八三頁、第八四頁）可參；綜合
      以上，堪認上訴人甲○○確因本件事故，受有減少勞動能
      力之損失至明。
    (3)上訴人乙○○雖抗辯：上訴人甲○○是否併發骨髓炎或癒
      合不良致勞動能力減損，及若勞動能力減損其情若何，尚
      屬未定，上訴人甲○○主張其勞動能力業已減損，並無依
      據云云；惟署立嘉義醫院於九十七年十月六日進一步闡述
      ：上訴人甲○○之左髖膝之活動因骨折長期不癒，已造成
      關節活動度變少，明顯影響正常活動等情，此有該院嘉醫
      歷字第０九七０００五八０八號函存卷（參見本審卷第八
      五頁）可按。上訴人乙○○雖抗辯上開函覆意旨係指上訴
      人甲○○於九十六年八月十二日之病況云云，惟署立嘉義
      醫院已明確認定上訴人甲○○因受傷害，明顯影響正常活
      動；且上訴人甲○○因傷遺存雙下肢不等長之身體障害，
      既如上述，衡情，對於其勞動能力必然造成相當程度之減
      少者至明。上訴人乙○○空言抗辯：上訴人甲○○並未減
      少勞動能力云云，委不足採。
    (4)另，上訴人甲○○係七十三年十一月八日生，此有其戶籍
      謄本在卷（參見本審卷第九九頁）可參；其於九十五年一
      月三日本件事故發生時，年滿二十一歲又一月有餘，迄至
      依九十七年五月十四日修正公布勞動基準法第五十四條規
      定之強制退休年齡六十五歲時止，尚有四十三年餘之勞動
      年齡。至於上訴人甲○○主張於本件事故發生前，受僱於
      清心文化冷飲店者，有其於原審提出之薪資證明一紙為證
      （參見原審交附民字卷第四四頁）；上訴人乙○○雖否認
      上開薪資證明之真正，惟上訴人甲○○於九十二年度、九
      十三年度、九十四年度均有薪資收入，此有財政部台灣省
      南區國稅局之綜合所得稅各類所得資料清單在卷（參見原
      審訴字卷第七０頁至第七三頁）可佐；益見上訴人甲○○
      於本件事故發生前確有工作能力至明。
    (6)基上，上訴人甲○○因本件事故受傷而減損勞動能力，迄
      至其年滿六十五歲退休前一日止，自得按行政院發布實施
      之基本工資，請求上訴人乙○○賠償其減損勞動能力之損
      害。從而：
      1.自九十五年一月三日起至九十七年一月二日止，合計二
        年，減少勞動能力損失百分之一百部分：
        就九十五年一月三日起至九十六年六月三十日止，合
          計共十七月又二十八天部分，參照行政院八十六年十
          月十六日發布實施之基本工資為每月一萬五千八百四
          十元、每日五百二十八元者，則上訴人甲○○此部分
          之勞動能力損失為：二十八萬四千零六十四元（計算
          式：【15,840元×17月】＋【28天×528元】＝284,0
          64元）。
        就九十六年七月一日起至九十七年一月二日止，合計
          共六個月又一天部分，參照行政院九十六年六月二十
          二日發布，自同年七月一日實施之基本工資為每月一
          萬七千二百八十元，每小時為九十五元，折合每日為
          七百六十元者，則上訴人甲○○此部分之勞動能力損
          失為：十萬四千四百四十元（計算式：【17,280元×
          6月】＋【1天×760元】＝104,440元）。
      2.自九十七年一月三日起至一百年一月二日止，合計共三
        年，減少勞動能力損失百分之五十部分：
        就九十七年一月三日起至九十七年十一月二十五日本
          院言詞辯論終結日止，合計共十個月又二十三天部分
          ，參照行政院九十六年六月二十二日公布，自同年七
          月一日實施之基本工資為每月一萬七千二百八十元，
          每小時為九十五元，折合每日為七百六十元者，則上
          訴人甲○○此部分之勞動能力損失為：九萬五千一百
          四十元〔計算式：【（17,280元×10月）＋（23天×
          760元）÷1/2】＝95,140元〕。
        就九十七年十一月二十六日起至一百年一月二日止，
          合計共二年一月又七天，折合為二十五．二月；參照
          行政院於九十六年六月二十二日公布，自同年七月一
          日起：修正基本工資為每月一萬七千二百八十元者，
          上訴人甲○○每月減少之勞動能力損失為八千六百四
          十元（計算式：17,280元×0.5＝8,640元），則經依
          霍夫曼式計算法扣除期前利息後，於本院言詞辯論終
          結時，上訴人甲○○得請求之勞動能力損失為二十萬
          七千四百四十八元【月別5/12%複式霍夫曼計算法（
          第一個月不扣除中間利息），其計算式為：[8640*23
          .00000000（此為應受扶養25月之霍夫曼係數）+864
          0*0.2*（24.00000000-00.00000000）]=207448（小
          數點以下四捨五入）】。
      3.自一百年一月三日起至一百零五年一月二日止，合計共
        五年，折合為六十個月，減少勞動能力損失百分之三十
        部分；參照基本工資為每月一萬七千二百八十元，則上
        訴人甲○○每月減少之勞動能力損失為五千一百八十四
        元（計算式：17,280元×0.3＝5,184元），則經依霍夫
        曼式計算法扣除期前利息後，於本院言詞辯論終結時，
        上訴人甲○○得請求之勞動能力損失為二十七萬八千一
        百四十五元【月別5/12%複式霍夫曼計算法（第一個月
        不扣除中間利息），其計算式為：[5184*53.00000000
        （此為應受扶養60月之霍夫曼係數）]=278145（小數點
        以下四捨五入）】。
      4.自一百零五年一月三日起至年滿六十五歲退休前一日即
        一百三十八年十一月七日止，合計共三十三年十月又五
        日，折合為四百零六．一個月，減少勞動能力損失百分
        之十五部分：參照基本工資為每月一萬七千二百八十元
        ，則上訴人甲○○每月減少之勞動能力損失為二千五百
        九十二元（計算式：17,280元×0.15＝2,592元），則
        經依霍夫曼式計算法扣除期前利息後，於本院言詞辯論
        終結時，上訴人甲○○得請求之勞動能力損失為六十一
        萬六千八百七十一元【月別5/12%複式霍夫曼計算法（
        第一個月不扣除中間利息），其計算式為：[2592*237.
        00000000（此為應受扶養406月之霍夫曼係數）+2592*0
        .10001*（238.00000000-000.00000000）]=616871（小
        數點以下四捨五入）】。
      5.合計上訴人甲○○因本件事故，受有喪失勞動能力損失
        為一百五十八萬六千一百零八元（計算式：284,064元
        ＋104,440元＋95,140元＋207,448元＋278,145元＋616
        ,871元＝1,586,108元）。上訴人甲○○逾此之請求，
        則為無理由。
（四）精神慰藉金一百萬元部分：
      上訴人甲○○因受上訴人乙○○不法侵害身體法益，致受
      有雙側下顎部腫痛、變形、雙側下顎骨骨折、左大腿腫痛
      、變形、粉碎性骨折、移位、左膝腫痛等傷害，並遺存雙
      下肢不等長之身體障害而減損勞動能力，其據以請求精神
      慰藉金，於法並無不合。查：上訴人乙○○係逢甲大學畢
      業，已婚，育有四名子女，現職為銀行行員，月薪約五萬
      多元者，為上訴人乙○○於原審所自陳（參見原審訴字卷
      第二七頁），且為上訴人甲○○所不爭，應堪信實；其於
      九十二年度、九十三年度、九十四年度之薪資及利息所得
      均達九十餘萬元以上，其名下現有坐落嘉義市房屋、土地
      合計共六筆等情，並有財政部台灣省南區國稅局嘉義市分
      局於九十六年六月二十一日，以南區稅嘉市二字第０九六
      ００三二二七五號函送之綜合所得稅核定通知書及財產歸
      屬資料清單等件在卷（參見原審訴字卷第五九頁至第六九
      頁）可參。至於上訴人甲○○係高中畢業，未婚，其九十
      二年度、九十三年度、九十四年度之所得，依序為十五萬
      五千三百四十七元、二十四萬九千二百九十五元、十一萬
      七千五百二十八元；其名下現無不動產或價值較高之動產
      者，亦有財政部台灣省南區國稅局嘉義縣分局於九十六年
      六月二十八日，以南區國稅嘉縣二字第０九六００一一三
      七五號函送之綜合所得稅各類所得資料清單及財產歸屬資
      料清單等件在卷（參見原審訴字卷第七０頁至第七四頁）
      可參。本院審酌上訴人甲○○因本件車禍受有如上傷害，
      其傷勢非輕，經治療後仍遺存雙下肢不等長之身體障害，
      終生減損勞動能力，足見造成上訴人甲○○之傷害不小，
      其所受精神上之損害非輕；並參酌上開兩造之身分、經濟
      能力等一切情狀，認上訴人甲○○請求精神慰藉金一百萬
      元者，尚稱適當。
（五）從而，原告得請求之金額，就醫藥費用三萬四千一百零
      三元及復健費用十萬元，合計共十三萬四千一百零三元、
      看護費用六萬元、減少勞動能力之損失一百五十八萬
      六千一百零八元、精神慰藉金一百萬元，合計共二百七
      十八萬零二百十一元 (134,103元＋60,000元＋1,586,108
      元＋1,000,000元＝2,780,211元)，自屬有理由，應予准
      許。
七、再按損害之發生或擴大，被害人與有過失者，法院得減輕賠
    償金額或免除之，民法第二百十七條第一項定有明文。本件
    事故之發生，應由上訴人乙○○負十分之六，上訴人甲○○
    負十分之四之過失責任，已如上述；爰依法減輕上訴人乙○
    ○負擔之損害賠償金額十分之四。則上訴人乙○○應賠償上
    訴人甲○○之金額為：一百六十六萬八千一百二十七元（2,
    780,211元×0.6＝1,668,127元）（元以下四捨五入）
八、末按保險人依強制汽車責任保險法規定給付之保險金，視為
    加害人或被保險人損害賠償金額之一部分，加害人或被保險
    人受賠償請求時，得扣除之，強制汽車責任保險法第三十條
    定有明文。本件上訴人甲○○已依強制汽車責任保險法之規
    定，向強制汽車責任保險之保險人領取保險金十一萬六千八
    百五十三元者，有上訴人甲○○提出而為上訴人乙○○所不
    爭之郵局存摺在卷（參見本審卷第四七頁）可參；揆諸上開
    說明，上訴人甲○○所受領之上開保險金十一萬六千八百五
    十三元視為上訴人乙○○應給付賠償額之一部分，此部分應
    與上訴人甲○○得請求給付之金額相抵銷而扣除，則上訴人
    甲○○得請求之賠償金額，經扣除上開已領取之強制汽車責
    任保險金後之金額為一百五十五萬一千二百七十四元（計算
    公式：1,668,127元－116,853元＝1,551,274元）。
九、綜上所述，上訴人甲○○本於侵權行為損害賠償請求權，請
    求上訴人乙○○負損害賠償責任者，於一百五十五萬一千二
    百七十四元，及自原審起訴狀繕本送達翌日即九十五年九月
    二十二日（上訴人甲○○於原審之刑事附帶民事起訴狀繕本
    係於九十五年九月十一日寄存送達地之警察機關，此有原審
    交附民字卷第四七頁之送達證書可參，依民事訴訟法第一百
    三十八條第二項規定，自寄存之日起經十日即同年月二十一
    日發生送達效力）起至清償日止，按週年利率百分之五計算
    之利息範圍內為有理由，應予准許；逾此部分之請求，即非
    有據，應予駁回。就上開應准許部分，原審命上訴人乙○○
    給付一百零一萬八千八百六十二元（原審就法定遲延利息部
    分，並未為上訴人甲○○勝訴判決，惟上訴人甲○○就此部
    分並未聲明不服），並依兩造聲請，酌定相當擔保金額為准
    、免假執行之宣告，於法均無不合；上訴人乙○○上訴意旨
    聲明廢棄改判，為無理由。至於上訴人甲○○上開另應准許
    部分（即請求上訴人乙○○再給付五十三萬二千四百十二元
    【1,551,274元－1,018,862元】本息），原審未予盡察，遽
    為上訴人甲○○敗訴之判決，自有可議，上訴人甲○○上訴
    意旨指摘原判決此部分不當，求予廢棄改判，為有理由，爰
    由本院予以廢棄改判如主文第二項所示。此外上訴人甲○○
    之請求而不應准許部分，原審為其敗訴之判決，及駁回該部
    分假執行之聲請，經核於法並無不合，上訴人甲○○之其餘
    上訴意旨聲明廢棄改判，亦為無理由，應予駁回。
十、本件事證已臻明確，上訴人乙○○聲請履勘現場及詢問證人
    即署立嘉義醫院當日急診室值班義工云云，惟依其聲請調查
    證據狀所示，無非在聲明調查上訴人乙○○是否確在系爭交
    岔路口前停止，及上訴人甲○○是否係超速行駛之事實。然
    上訴人乙○○於肇事時是否在系爭交岔路口前停車之行為，
    與肇事現場之交通狀況並無必然關聯；至於上訴人乙○○抗
    辯上訴人甲○○係超速行駛云云，與肇事現場遺留之事證不
    合，已如上述；本院認均無調查必要。此外，兩造其餘攻擊
    防禦方法及舉證，亦均與判決結果不生影響，爰不一一論述
    。
十一、據上論結，上訴人甲○○之上訴為一部有理由，一部無理由
    ；上訴人乙○○之上訴則為無理由，依民事訴訟法第四百五
    十條、第四百四十九條第一項、第七十九條、第七十八條，
    判決如主文。
中    華    民    國    97    年    12    月    9     日
                  民事第三庭    審判長法  官  陳  光  秀
                                      法  官  曾  平  杉
                                      法  官  李  文  賢
上為正本係照原本作成。
上訴人即原告不得上訴。
上訴人即被告如對本判決上訴，須於判決送達後20日內向本院提
出上訴狀，未表明上訴理由者，應於上訴後20日內，向本院提出
理由書（須附繕本）。依法須繳納裁判費並應委任律師為訴訟代
理人，始得上訴。
中    華    民    國    97    年    12    月    10    日
                                      書記官  劉  清  洪
【附記】
民事訴訟法第466條之1：
(1)對於第二審判決上訴，上訴人應委任律師為訴訟代理人。但上
  訴人或其法定代理人具有律師資格者，不在此限。
(2)上訴人之配偶、三親等內之血親、二親等內之姻親，或上訴人
  為法人、中央或地方機關時，其所屬專任人員具有律師資格並
  經法院認為適當者，亦得為第三審訴訟代理人。
民事訴訟法第466條之2：
  上訴人無資力委任訴訟代理人者，得依訴訟救助之規定，聲請
  第三審法院為之選任律師為其訴訟代理人。


司法院資訊處製作；財團法人民間司法改革基金會備份。
